最高法院民事判決　　　　　　　　　　　　　　　　九十一年度台上字第六三六號
　　上　訴　人　甲 ○ ○
　　　　　　　　乙○○○
　　共　　　同
　　訴訟代理人　吳 誠 修律師
　　被 上訴 人　教 育 部
　　法定代理人　黃 榮 村
　　訴訟代理人　沈 美 真律師
右當事人間請求遷讓房屋事件，上訴人對於中華民國八十九年五月九日臺灣高等法院
第二審判決（八十九年度上字第一三六號），提起上訴，本院判決如左：
    主  文
上訴駁回。
第三審訴訟費用由上訴人負擔。
    理  由
本件系爭房地原屬臺灣省所有，由臺灣省政府教育廳（下稱教育廳）管理，嗣因精省
之故，依臺灣省政府功能業務與組織調整暫行條例第八條規定，自民國八十七年十二
月二十一日起歸中華民國所有，管理機關仍為教育廳，八十八年七月一日教育廳之組
織及業務裁併入教育部。是本件教育廳起訴後，嗣由教育部聲明承受訴訟。又教育部
原法定代理人楊朝祥已卸任，先後由曾志朗、黃榮村接任，經聲明承受訴訟，均無不
合，自應准許，先予敘明。
次查本件被上訴人主張：門牌臺北市○○○路○段十巷二十五號（整編前為信義路二
段四十四巷十五弄十七號），原屬臺灣省所有，精省後，已移轉為國有，伊為系爭房
屋及基地之管理機關。上訴人無權居住系爭房屋，經於八十三年四月三十日發函催告
限於同年五月二十日前遷出，竟拒不遷讓，迄仍無權占有中，自屬侵害伊之權利，伊
並受有相當於租金之損害等情，求為命上訴人遷讓系爭房屋，及自八十三年五月二十
一日起至遷讓交還房屋日止，按月賠償相當於租金之損害金新臺幣（下同）三萬八千
四百五十九元之判決。（超過上開金額部分之請求，經第一審判決駁回，未據被上訴
人聲明不服。）
上訴人則以：伊為夫妻關係，使用系爭房屋已逾五十餘年，該房屋原係上訴人甲○○
之先父金延生於民國三十餘年間任職教育廳時所配住，供其本人及家屬使用，嗣金延
生於六十二年間自教育廳所屬單位退休，伊繼續使用房屋自非無權占有。金延生配住
期間，因房屋老舊不堪，屢經數次自費翻修，伊並於六十六年間自費增建，將屋頂改
為鐵皮，門窗、牆壁及地板等亦均更新，應屬伊所自建之房屋。況伊及家人占有增建
房屋已逾二十年，符合時效取得地上權之要件，業經向臺北市大安地政事務所提出地
上權登記之申請。八十七年間伊復重建系爭房屋，取得所有權，占有、使用該房屋確
有合法權源。縱應返還房屋，被上訴人請求之賠償金亦屬過高等語，資為抗辯。
原審審理結果以：被上訴人主張系爭房屋原於民國三十餘年間，金延生任職教育廳時
，由該廳無償配予作為宿舍使用，金延生於六十二年間退休，嗣亡故後，由上訴人繼
續占有、使用，雖經教育廳於八十三年四月三十日函催應於同年五月二十日前自行遷
出，但迄未遷出之事實，為兩造所不爭，且有上訴人戶籍謄本、教育廳函、銓部函
等可稽，並經函臺北市警察局大安分局查明上訴人確為系爭房屋現住戶，堪信被上訴
人之主張為真實。按因任職關係而獲配住宿舍，性質上應屬使用借貸關係。又依民法
第四百七十條第一項規定，借用物未定返還期限者，應於依借貸之目的使用完畢時返
還之，但經過相當時期，可推定借用人已使用完畢者，貸與人亦得為返還之請求。按
金延生已於六十二年間退休，其使用借貸之目的原已完畢，惟政府為照顧退休人員，
依行政院臺人字第六七一九號令准退休人員暫時續住公有宿舍。但依行政院五十八
年十二月八日臺五十八人政肆字第二五七六八號令釋，關於退休人員死亡後，除退休
人員配偶外，原賴其扶養之父母及未成年子女，無獨立謀生能力者，始准依照前項院
令，暫時續住公有宿舍，至房屋處理辦法公布時為止。本件配住系爭房屋之金延生已
死亡多年，現住居系爭房屋之上訴人為其養子（甲○○）與養子媳（乙○○○），均
已成年，且非無獨立謀生能力，依行政院前開令釋，自無權繼續占有、使用系爭房屋
。被上訴人訴請上訴人遷讓房屋，及自催告期滿翌日即八十三年五月二十一日起至遷
讓交還房屋之日止，按月連帶給付相當於租金額之損害賠償金，自屬正當。上訴人雖
以前揭情詞抗辯，惟查系爭房屋係金延生任職教育廳所配住之宿舍，金延生及其家屬
基於使用借貸之法律關係居住使用該房屋，並非以行使地上權之意思占有，上訴人迄
未舉證證明自何時起變更為以取得地上權之意思占有系爭房屋基地。況主張依時效取
得地上權者，在未依法登記為地上權人以前，仍不得據以對抗所有權人，拒不遷讓交
還。乙○○○雖於八十八年七月二十一日以時效取得為由，就系爭房屋申請地上權登
記，惟經臺北市大安地政事務所審核後，認上訴人主張地上權範圍內之建物係九三建
號建物即系爭房屋旁加蓋之建物，並無單獨出入口，該增建部分僅為九三建號建物之
附屬部分，且九三建號建物非屬上訴人所有，與民法時效取得地上權之要件不符，足
證上訴人尚未取得地上權。上訴人雖稱系爭房屋於七十年代已不堪居住，經伊於七十
七年九月間委託訴外人金龍鐵工廠拆除全部屋頂，重建為金屬屋頂，固據提出該工廠
證明書及房屋屋頂照片為證，惟究其性質，當時僅翻修屋頂而已，該翻修屋頂之金屬
材料，業因附合而成為系爭房屋之重要成分，依民法第八百十一條規定，由系爭房屋
原所有人取得該材料所有權。又房屋之門窗、牆壁、室內地板、隔間、磁磚等，據證
人即上訴人所稱翻修承包商增守豐實業股份有限公司實際負責承包工程之柯守國結證
，八十七年夏天承包房屋修繕工程，並未翻修屋頂，主要牆壁亦未拆除，因外牆未予
變更，故無須經市政府許可，僅部分修飾，將天花板、地板、門窗拆除換新等語，亦
僅屬重大修繕，屋頂為十餘年前所換修，外牆牆壁仍在，縱使室內隔間重作，原老舊
房屋剩餘價值不多，仍有原房屋之骨架，足以避風雨，否則整修前上訴人何能居住其
內，故尚不失其不動產之特性。上訴人整修雖花費三百餘萬元鉅資，惟觀其估價單細
目，甚多花在室內裝潢，除可分離之動產外，其餘材料所有權，依民法第八百十一條
規定，亦因附合而成為系爭房屋之成分，歸屬該房屋所有權人所有，上訴人抗辯其因
重建取得所有權云云，尚無足取。上訴人共同無權占有系爭房屋，自屬侵害房屋所有
人之權利，被上訴人為該房屋及基地之管理機關，請求上訴人連帶賠償相當於租金之
損害金，自為法律所允許。系爭房屋位於大安區屬臺北市中心，居住環境良好，交通
便利，房屋租賃價格非低，依土地法第九十七條第一項規定，被上訴人請求按房地申
報總價年息百分之十計算其租金之損害，尚屬合理。該房屋雖無課稅現值，惟參照臺
灣省地價調查用房屋標準單價表及臺灣省地價調查用房屋耐用年數表，以每平方公尺
八千七百元估算房屋重建費用後，再按每年百分之二‧五折舊率，計算房屋現在殘存
價值為十六萬六千二百五十七元，加上基地申報地價四百四十四萬八千八百零八元，
房地申報總價共計四百六十一萬五千零六十五元，按年息百分之十計算其相當於租金
之損害金為每月三萬八千四百五十九元，被上訴人請求上訴人按月計付，自應准許等
詞。因而維持第一審所為上訴人敗訴部分之判決，駁回其上訴，並酌定其履行期間為
一年，經核於法並無不合。上訴論旨，猶就原審取捨證據、認定事實之職權行使，指
摘原判決不當，求予廢棄，難謂有理由。至上訴人提起第三審上訴後，始就損害金部
分提出時效之抗辯，核係新攻擊、防禦方法，依民事訴訟法第四百七十六條第一項之
規定，本院尚無從審酌。又民事訴訟法第二百五十四條所謂承當訴訟，係指訴訟繫屬
中為訴訟標的之法律關係移轉於第三人時，該第三人如經兩造同意，得接替為移轉當
事人之地位，續行訴訟而言。而承受訴訟，觀之同法第一百六十八條至第一百七十二
條規定，則指訴訟程序因當事人權利能力、訴訟能力或代理權等之欠缺而當然停止，
由其他有權利為訴訟行為之人續行訴訟之謂。查系爭房地原屬臺灣省所有，由教育廳
管理，嗣因精省，依臺灣省政府功能業務與組織調整暫行條例第八條規定，自本件起
訴前之八十七年十二月二十一日起歸為國有，管理機關仍為教育廳，故由教育廳提起
訴訟，八十八年七月一日教育廳之組織及業務裁併入教育部，該機關已不復存在，其
為當事人之能力自屬欠缺，原審依聲請，由現管理機關教育部承受訴訟，並無不合，
上訴人指應為承當訴訟而非承受訴訟云云，容有誤會，附此敘明。
據上論結，本件上訴為無理由，依民事訴訟法第四百八十一條、第四百四十九條第一
項、第七十八條，判決如主文。
中      華      民      國    九十一    年      四      月      四      日
                              最高法院民事第四庭
                                  審判長法官  蕭  亨  國
                                        法官  許  朝  雄
                                        法官  謝  正  勝
                                        法官  陳  淑  敏
                                        法官  鄭  玉  山
　　　右正本證明與原本無異
 　　　　　                              　 　書  記  官
中      華      民      國    九十一    年      四      月    二十三    日